---
title: "Portfolio Tracker"
author: "Alban VIDELOUP"
format:
  dashboard:
    # cosmo sert de base ; custom.scss apporte la charte (fond gris clair,
    # cartes blanches, navigation bleu nuit, valueboxes sobres).
    theme: [cosmo, custom.scss]
    orientation: rows
    nav-buttons:
      - icon: file-earmark-pdf
        text: Rapport PDF
        href: rapport.pdf
      - icon: github
        href: https://github.com/albanpjy/fin
---

```{r}
#| label: setup
#| include: false

# ============================================================================
# PORTFOLIO TRACKER — dashboard HTML
# Auteur : Alban VIDELOUP
#
# Toute la mécanique de données et de calculs (lecture du CSV, cours Yahoo
# avec cache quotidien, valorisation, indicateurs de risque, MEDAF,
# frontière efficiente, payoffs d'options…) vit dans R/pipeline.R, qui est
# PARTAGÉ avec le rapport PDF (rapport.qmd) : une évolution faite là-bas
# profite aux deux documents. Ce chunk ne garde que ce qui est propre au
# dashboard interactif : les librairies d'affichage, les échelles plotly
# et quelques réglages de présentation communs à tous les graphiques.
# ============================================================================

library(plotly)   # graphiques interactifs (zoom, survol…)
library(DT)       # tableaux interactifs (tri, recherche…)

# Le pipeline complet — voir R/pipeline.R pour les explications détaillées.
source("R/pipeline.R", encoding = "UTF-8")

# Échelles de couleurs au format attendu par plotly (listes de paliers) :
# rampe bleue séquentielle pour la frontière efficiente, divergent
# bleu <-> rouge (milieu gris neutre) pour la matrice de corrélations.
scale_seq <- list(list(0, "#cde2fb"), list(1, "#104281"))
scale_div <- list(list(0, "#104281"), list(0.5, "#f0efec"), list(1, "#c0302f"))

# Ligne verticale pointillée « marché inchangé » réutilisée par les
# deux graphiques de payoff de l'onglet Couverture.
ligne_v <- list(list(
  type = "line", x0 = 1, x1 = 1, y0 = 0, y1 = 1, yref = "paper",
  line = list(color = "#c3c2b7", dash = "dot", width = 1)
))

# ---- Habillage commun des graphiques plotly ---------------------------------
# Un seul endroit pour la typographie, les grilles et le format français des
# nombres, plutôt que de le répéter dans chaque chunk. `separators = ", "`
# donne la virgule décimale et l'espace des milliers (250 000 €, 4,2 %) ;
# la locale « fr » traduit les mois des axes et les infobulles de la barre
# d'outils. On retire au passage les boutons plotly qui ne servent à rien ici.
col_grille <- "#edf0f4"
col_texte  <- "#52606d"

habillage <- function(p, legende = FALSE) {
  p |>
    layout(
      font = list(family = "Inter, system-ui, sans-serif", size = 12, color = col_texte),
      separators = ", ",
      paper_bgcolor = "rgba(0,0,0,0)",
      plot_bgcolor  = "rgba(0,0,0,0)",
      margin = list(l = 8, r = 8, t = 8, b = 8),
      hoverlabel = list(
        bgcolor = "#ffffff", bordercolor = "#d5dce4",
        font = list(family = "Inter, system-ui, sans-serif", color = "#1f2a37")
      ),
      xaxis = list(gridcolor = col_grille, zerolinecolor = "#d5dce4", linecolor = "#d5dce4"),
      yaxis = list(gridcolor = col_grille, zerolinecolor = "#d5dce4"),
      showlegend = legende,
      legend = list(orientation = "h", x = 0, y = 1.02, yanchor = "bottom",
                    font = list(size = 11))
    ) |>
    config(
      locale = "fr",
      displaylogo = FALSE,
      modeBarButtonsToRemove = c("lasso2d", "select2d", "autoScale2d",
                                 "zoomIn2d", "zoomOut2d")
    )
}

# Boutons de période (1 mois, 3 mois…) posés au-dessus des séries
# temporelles : plus pratique que de zoomer à la souris.
selecteur_periode <- list(
  buttons = list(
    list(count = 1, label = "1M",  step = "month", stepmode = "backward"),
    list(count = 3, label = "3M",  step = "month", stepmode = "backward"),
    list(count = 6, label = "6M",  step = "month", stepmode = "backward"),
    list(count = 1, label = "YTD", step = "year",  stepmode = "todate"),
    list(step = "all", label = "Tout")
  ),
  x = 0, y = 1.02, yanchor = "bottom",
  bgcolor = "#f3f5f8", activecolor = "#dbe7f7",
  font = list(size = 11)
)

# Couleurs des secteurs dans le treemap : les trois couleurs de la charte
# en tête, complétées par des teintes sourdes pour rester lisible.
pal_secteurs <- c(col_s1, col_s2, col_s3, "#6b5bd2", "#3fa7c9",
                  "#d4577b", "#8a9a5b", "#c8742f", "#7c8595", "#4c6a92")

# Textes de l'interface DT en français (sans aller chercher de fichier de
# langue sur internet, ce qui échouerait hors ligne).
dt_fr <- list(
  search = "Rechercher :",
  info = "Lignes _START_ à _END_ sur _TOTAL_",
  infoEmpty = "Aucune ligne",
  zeroRecords = "Aucun résultat",
  paginate = list(previous = "Précédent", `next` = "Suivant"),
  buttons = list(copy = "Copier", copyTitle = "Copié dans le presse-papiers",
                 copySuccess = list(`_` = "%d lignes copiées", `1` = "1 ligne copiée"))
)

# Vert pour un gain, rouge pour une perte : réutilisé dans les tableaux.
style_signe <- function(tbl, colonnes) {
  formatStyle(
    tbl, colonnes,
    color = styleInterval(0, c(col_neg, "#17855f")),
    fontWeight = "600"
  )
}
```

# Vue d'ensemble {scrolling="true"}

## Row {height="auto"}

::: {.card .bandeau}
`r info_donnees`

`r if (nzchar(note_manuelles)) paste0("ℹ️ ", note_manuelles)`
:::

## Row {height="112px"}

```{r}
#| content: valuebox
#| title: "Valeur du portefeuille"
# Valeur de marché totale : somme des (quantité × dernier cours).
list(
  icon  = "wallet2",
  color = "primary",
  value = eur(total_valeur)
)
```

```{r}
#| content: valuebox
#| title: "Plus / moins-value latente"
# « Latente » : le gain/la perte si l'on vendait tout aujourd'hui,
# par rapport aux prix d'achat. Vert si gain, rouge si perte.
list(
  icon  = if (total_pnl >= 0) "graph-up-arrow" else "graph-down-arrow",
  color = if (total_pnl >= 0) "success" else "danger",
  value = paste0(eur(total_pnl), " (", pct(total_pnl_pct), ")")
)
```

```{r}
#| content: valuebox
# Variation entre les deux dernières clôtures, avec la date dans le titre
# pour qu'on sache tout de suite de quelle séance on parle.
list(
  title = paste0("Dernière séance (", format(max(valeur_quotidienne$date), "%d/%m"), ")"),
  icon  = if (var_jour_eur >= 0) "arrow-up-right" else "arrow-down-right",
  color = if (var_jour_eur >= 0) "success" else "danger",
  value = paste0(if (var_jour_eur >= 0) "+" else "", eur(var_jour_eur),
                 " (", pct(var_jour_pct), ")")
)
```

```{r}
#| content: valuebox
#| title: "Performance depuis le 1er janvier"
list(
  icon  = "calendar3",
  color = if (perf_ytd >= 0) "success" else "danger",
  value = pct(perf_ytd)
)
```

```{r}
#| content: valuebox
#| title: "Lignes valorisées"
# Si des lignes ont été écartées (ticker sans données), la box passe en
# orange et affiche par ex. « 9 / 10 » : signal qu'un ticker est à corriger.
n_exclues <- n_lignes_csv - nrow(positions)
list(
  icon  = "list-ul",
  color = if (n_exclues == 0) "light" else "warning",
  value = if (n_exclues == 0) {
    paste0(nrow(positions), " / ", n_lignes_csv)
  } else {
    paste0(nrow(positions), " / ", n_lignes_csv, " (données manquantes)")
  }
)
```

## Row {height="400px"}

```{r}
#| title: "Évolution de la valeur du portefeuille"
# La série quotidienne du pipeline (section 5), depuis la date du dernier
# achat. La ligne pointillée rappelle le montant investi : l'écart entre
# les deux courbes, c'est la plus-value latente.
plot_ly(valeur_quotidienne, x = ~date) |>
  add_lines(
    y = ~valeur, name = "Valeur",
    line = list(color = col_s1, width = 2),
    fill = "tozeroy", fillcolor = "rgba(42, 120, 214, 0.07)",
    hovertemplate = "%{x|%d/%m/%Y}<br><b>%{y:,.0f} €</b><extra></extra>"
  ) |>
  add_lines(
    y = total_investi, name = "Montant investi",
    line = list(color = col_muted, width = 1.5, dash = "dot"),
    hovertemplate = "Investi : %{y:,.0f} €<extra></extra>"
  ) |>
  layout(
    xaxis = list(title = "", rangeselector = selecteur_periode),
    # On ne part pas de zéro : sur un portefeuille de ce type, les
    # variations se jouent sur quelques pour cent.
    yaxis = list(title = "", tickformat = ",.0f", ticksuffix = " €",
                 range = range(c(valeur_quotidienne$valeur, total_investi)) * c(0.97, 1.02)),
    hovermode = "x unified"
  ) |>
  habillage(legende = TRUE) |>
  layout(legend = list(x = 1, xanchor = "right"))
```

## Row {height="380px"}

```{r}
#| title: "Répartition par secteur"
#| width: 60%
# Treemap à deux niveaux : les secteurs (rectangles parents), puis chaque
# position à l'intérieur de son secteur. La surface est proportionnelle
# à la valeur en euros ; chaque ligne prend la couleur de son secteur.
alloc_secteur <- positions |>
  group_by(secteur) |>
  summarise(valeur = sum(valeur), .groups = "drop") |>
  arrange(desc(valeur)) |>
  mutate(couleur = rep_len(pal_secteurs, n()))

couleur_ligne <- alloc_secteur$couleur[match(positions$secteur, alloc_secteur$secteur)]

plot_ly(
  type    = "treemap",
  ids     = c(alloc_secteur$secteur, positions$ticker),
  labels  = c(alloc_secteur$secteur, positions$nom),
  parents = c(rep("", nrow(alloc_secteur)), positions$secteur),
  values  = c(alloc_secteur$valeur, positions$valeur),
  branchvalues = "total",
  marker  = list(colors = c(alloc_secteur$couleur, couleur_ligne),
                 line = list(color = "#ffffff", width = 2)),
  tiling  = list(pad = 3),
  textfont = list(color = "#ffffff", size = 13),
  texttemplate  = "<b>%{label}</b><br>%{percentRoot:.1%}",
  hovertemplate = "<b>%{label}</b><br>%{value:,.0f} € · %{percentRoot:.1%} du portefeuille<extra></extra>",
  pathbar = list(visible = FALSE)
) |>
  habillage()
```

```{r}
#| title: "Répartition par type d'actif"
#| width: 40%
# Donut de la répartition Action / ETF / OPCVM (colonne `type` du CSV),
# avec la valeur totale au centre.
positions |>
  group_by(type) |>
  summarise(valeur = sum(valeur), .groups = "drop") |>
  plot_ly(
    labels = ~type, values = ~valeur,
    type = "pie", hole = 0.62, sort = FALSE,
    marker = list(colors = c(col_s1, col_s2, col_s3),
                  line = list(color = "#ffffff", width = 2)),
    # étiquettes dans les parts : à l'extérieur, elles sortaient du cadre sur mobile
    textinfo = "label+percent", textposition = "inside",
    insidetextorientation = "horizontal", textfont = list(color = "#ffffff", size = 12),
    hovertemplate = "%{label}<br>%{value:,.0f} € (%{percent})<extra></extra>"
  ) |>
  layout(
    annotations = list(list(
      text = paste0("<span style='font-size:11px;color:#66788a'>TOTAL</span><br><b>",
                    eur(total_valeur), "</b>"),
      showarrow = FALSE, x = 0.5, y = 0.5, font = list(size = 15, color = "#1f2a37")
    )),
    margin = list(t = 30, b = 30)
  ) |>
  habillage()
```

## Row {height="520px"}

```{r}
#| title: "Détail des positions"
# Tableau interactif : tri par clic sur les en-têtes, recherche, et export
# CSV / Excel pour retravailler les chiffres ailleurs. Les quantités passent
# par qte() pour éviter les « 2261.52 » à l'anglaise.
positions |>
  arrange(desc(valeur)) |>
  transmute(
    Nom = nom, Ticker = ticker, Type = type, Secteur = secteur,
    `Quantité` = qte(quantite), PMU = pmu, Cours = cours,
    Investi = investi, Valeur = valeur, `+/- value` = pnl,
    `+/- value (%)` = pnl_pct, Poids = poids
  ) |>
  datatable(
    rownames = FALSE,
    extensions = "Buttons",
    options = list(
      dom = "Bfrtip", pageLength = 15, language = dt_fr,
      scrollX = TRUE,   # défilement horizontal plutôt que débordement sur mobile
      buttons = list(
        list(extend = "copy"),
        list(extend = "csv",   text = "CSV",   filename = "positions"),
        list(extend = "excel", text = "Excel", filename = "positions")
      ),
      columnDefs = list(list(className = "dt-right", targets = 4))
    ),
    class = "compact hover"
  ) |>
  formatCurrency(
    c("PMU", "Cours", "Investi", "Valeur", "+/- value"),
    currency = " €", before = FALSE, mark = " ", dec.mark = ","
  ) |>
  formatPercentage(c("+/- value (%)", "Poids"), digits = 1, dec.mark = ",") |>
  style_signe(c("+/- value", "+/- value (%)")) |>
  formatStyle("Nom", fontWeight = "600")
```

# Théorie {scrolling="true"}

## Row {height="auto"}

::: {.card title="Le MEDAF — Modèle d'Évaluation Des Actifs Financiers (CAPM)"}

Le MEDAF (Sharpe, 1964) répond à une question simple : **quel rendement exiger d'un
actif compte tenu de son risque ?** Son idée centrale : seul le **risque
systématique** (celui du marché, non diversifiable) mérite une rémunération. Le
risque **spécifique** à une entreprise, lui, disparaît par diversification — le
marché ne le paie donc pas.

$$E(R_i) = R_f + \beta_i \left[ E(R_m) - R_f \right]$$

- $E(R_i)$ : rendement attendu de l'actif $i$
- $R_f$ : taux sans risque (OAT, fonds euro…)
- $E(R_m) - R_f$ : **prime de risque du marché** (historiquement 4 à 6 % par an)
- $\beta_i$ : sensibilité de l'actif aux mouvements du marché

$$\beta_i = \frac{\mathrm{Cov}(R_i, R_m)}{\mathrm{Var}(R_m)}$$

**Lecture du bêta** : $\beta = 1$, l'actif suit le marché ; $\beta > 1$, il
amplifie (valeur « offensive », ex. banques, techno) ; $\beta < 1$, il amortit
(valeur « défensive », ex. santé, utilities) ; $\beta < 0$, il évolue à
contre-courant (rare : or, certaines stratégies).

**Exemple numérique** — avec $R_f = 3\,\%$, $E(R_m) = 8\,\%$ et une action de
$\beta = 1{,}3$ :
$$E(R) = 3\,\% + 1{,}3 \times (8\,\% - 3\,\%) = 9{,}5\,\%$$
Si cette action rapporte en réalité 12 %, elle dégage un **alpha de Jensen** de
$12 - 9{,}5 = +2{,}5$ points : elle a fait *mieux* que ce que son risque justifiait.

$$\alpha_i = R_i^{\text{réalisé}} - \left[ R_f + \beta_i (R_m - R_f) \right]$$

**Limites** : le MEDAF suppose des marchés efficients, un seul facteur de risque
et des rendements gaussiens. Les modèles multi-facteurs (Fama-French) l'affinent,
mais le bêta reste l'outil de base pour dimensionner une couverture — on s'en
sert dans l'onglet *Couverture*.

*→ L'onglet Risque calcule le bêta et l'alpha réels de chacune de vos lignes cotées.*

:::

## Row {height="auto"}

::: {.card title="Les ratios et mesures de risque"}

**Volatilité** ($\sigma$) — l'écart-type des rendements, annualisé :
$\sigma_{an} = \sigma_{jour} \times \sqrt{252}$ (252 jours de bourse par an).
C'est l'unité de mesure du risque total. *Ordre de grandeur : 5 % pour un fonds
euro, 15-20 % pour un indice actions, 30 %+ pour une action isolée.*

**Ratio de Sharpe** — le rendement excédentaire obtenu *par unité de risque* :
$$\text{Sharpe} = \frac{R_p - R_f}{\sigma_p}$$
*Exemple : rendement 8 %, taux sans risque 3 %, volatilité 12 % → Sharpe = 5/12
≈ 0,42.* Lecture : < 0,5 médiocre · 0,5 à 1 correct · > 1 bon · > 2 excellent.

**Ratio de Sortino** — même logique, mais ne pénalise que la **volatilité
baissière** $\sigma^-$ (les jours de hausse ne sont pas un « risque ») :
$$\text{Sortino} = \frac{R_p - R_f}{\sigma^-_p} \qquad
\sigma^- = \sqrt{\tfrac{1}{n}\sum \min(r_t - r_{cible}, 0)^2} \times \sqrt{252}$$
Toujours ≥ Sharpe ; un gros écart entre les deux signale des pertes concentrées.

**Drawdown maximal** — la pire baisse depuis un sommet :
$DD_t = \frac{V_t}{\max_{s \le t} V_s} - 1$. C'est le ratio « estomac » : un
drawdown de −40 % exige +67 % pour revenir à l'équilibre.

**VaR — Value at Risk** — la perte que l'on ne dépasse qu'avec une probabilité
donnée. La VaR historique à 95 % sur 1 jour est le 5^e^ centile des rendements
quotidiens observés. En version paramétrique (loi normale) :
$$\text{VaR}_{95\%} = -\left( \mu - 1{,}645\,\sigma \right)$$
*Exemple : portefeuille de 100 000 €, VaR 95 % 1 jour de 1,8 % → un jour sur
vingt, la perte dépassera 1 800 €.* La **CVaR** (Expected Shortfall) complète :
c'est la perte *moyenne* dans ces 5 % de pires cas — toujours plus sévère.

**Alpha et bêta** — voir la carte MEDAF ci-dessus : $\beta$ mesure l'exposition
au marché, $\alpha$ la sur/sous-performance ajustée du risque.

:::

## Row {height="auto"}

::: {.card title="La frontière efficiente (Markowitz, 1952)"}

La diversification est « le seul repas gratuit de la finance ». La variance d'un
portefeuille n'est **pas** la moyenne des variances : les corrélations comptent.

$$\sigma_p^2 = \sum_i \sum_j w_i \, w_j \, \sigma_{ij}
\qquad \text{(2 actifs : } \sigma_p^2 = w_1^2\sigma_1^2 + w_2^2\sigma_2^2 + 2 w_1 w_2 \rho\,\sigma_1\sigma_2\text{)}$$

**Exemple** — actif A : 6 % de rendement, 10 % de volatilité ; actif B : 10 % et
20 % ; corrélation $\rho = 0{,}3$. Un portefeuille 50/50 rapporte 8 % avec une
volatilité de :
$$\sigma_p = \sqrt{0{,}25 \times 0{,}01 + 0{,}25 \times 0{,}04 + 2 \times 0{,}25 \times 0{,}3 \times 0{,}1 \times 0{,}2} = 12{,}4\,\%$$
soit nettement moins que la moyenne des volatilités (15 %) : c'est le **gain de
diversification**, d'autant plus grand que $\rho$ est faible.

En faisant varier les pondérations $w_i$, chaque combinaison donne un couple
(risque, rendement). La **frontière efficiente** est l'enveloppe supérieure de ce
nuage : les portefeuilles qui offrent le rendement maximal pour chaque niveau de
risque. Deux points remarquables :

- le portefeuille de **variance minimale** (l'extrême gauche de la frontière) ;
- le portefeuille **tangent**, qui maximise le ratio de Sharpe. Combiné au taux
  sans risque, il définit la **droite de marché des capitaux** :
$$E(R_p) = R_f + \frac{E(R_m) - R_f}{\sigma_m} \, \sigma_p$$

En pratique, la frontière se calcule à partir des rendements espérés $\mu$ et de
la matrice de covariance $\Sigma$ estimés sur l'historique — avec prudence : ces
estimations sont instables, et la frontière « optimale » d'hier ne l'est plus
forcément demain.

*→ L'onglet Risque simule 4 000 portefeuilles à partir de vos lignes cotées
et positionne votre allocation actuelle par rapport à la frontière.*

:::

# Performance {scrolling="true"}

## Row {height="112px"}

```{r}
#| content: valuebox
# Performance du portefeuille depuis sa constitution complète (dernier achat).
perf_pf_periode <- last(arrange(valeur_quotidienne, date)$valeur) /
  first(arrange(valeur_quotidienne, date)$valeur) - 1
list(
  title = paste0("Portefeuille depuis le ", format(date_debut, "%d/%m/%Y")),
  icon  = "briefcase",
  color = if (perf_pf_periode >= 0) "success" else "danger",
  value = pct(perf_pf_periode)
)
```

```{r}
#| content: valuebox
#| title: "CAC 40 sur la même période"
# Le point de comparaison : qu'aurait fait l'indice sur la même fenêtre ?
b_per <- bench |> filter(date >= date_debut) |> arrange(date)
perf_bench_periode <- last(b_per$close) / first(b_per$close) - 1
list(
  icon  = "flag",
  color = "light",
  value = pct(perf_bench_periode)
)
```

```{r}
#| content: valuebox
#| title: "Rendement annualisé"
list(
  icon  = "percent",
  color = if (ret_annualise >= 0) "success" else "danger",
  value = pct(ret_annualise)
)
```

```{r}
#| content: valuebox
# Le nom de la ligne va dans la valeur, sa performance dans le titre :
# un nom long (« Atout Vert Horizon ») tient ainsi sans déborder.
meilleure <- positions |> slice_max(pnl_pct, n = 1, with_ties = FALSE)
list(
  title = paste0("Meilleure ligne · ", pct(meilleure$pnl_pct)),
  icon  = "trophy",
  color = "light",
  value = meilleure$nom
)
```

```{r}
#| content: valuebox
moins_bonne <- positions |> slice_min(pnl_pct, n = 1, with_ties = FALSE)
list(
  title = paste0("Moins bonne ligne · ", pct(moins_bonne$pnl_pct)),
  icon  = "exclamation-circle",
  color = if (moins_bonne$pnl_pct < 0) "danger" else "light",
  value = moins_bonne$nom
)
```

## Row {height="440px"}

```{r}
#| title: "Base 100 : portefeuille vs CAC 40 vs Monde"
#| width: 62%
# « Base 100 » : chaque série est divisée par sa première valeur puis
# multipliée par 100 — toutes partent donc de 100, ce qui rend comparables
# des grandeurs de niveaux très différents (un portefeuille en €, un indice
# en points). À la fin, 112 se lit « +12 % depuis le départ ».
# Les séries sont préparées une seule fois dans le pipeline (section 11).
plot_ly(
  b100, x = ~date, y = ~indice, color = ~serie,
  colors = c("Portefeuille" = col_s1, "CAC 40" = col_s2, "MSCI World (CW8)" = col_s3),
  type = "scatter", mode = "lines", line = list(width = 2),
  hovertemplate = "%{y:.1f}<extra>%{fullData.name}</extra>"
) |>
  layout(
    xaxis = list(title = "", rangeselector = selecteur_periode),
    yaxis = list(title = ""),
    hovermode = "x unified",
    # repère horizontal à 100 : au-dessus on gagne, en dessous on perd
    shapes = list(list(type = "line", xref = "paper", x0 = 0, x1 = 1, y0 = 100, y1 = 100,
                       line = list(color = "#c3c2b7", dash = "dot", width = 1)))
  ) |>
  habillage(legende = TRUE) |>
  layout(legend = list(x = 1, xanchor = "right"))
```

```{r}
#| title: "Performance par période"
#| width: 38%
# Le même comparatif, mais en chiffres : utile pour voir d'un coup d'œil
# si l'écart avec les indices est récent ou ancien. Calculé dans le pipeline.
perf_periodes |>
  rename(`Période` = periode, Monde = `MSCI World (CW8)`) |>
  datatable(
    rownames = FALSE,
    options = list(dom = "t", ordering = FALSE, language = dt_fr),
    class = "compact"
  ) |>
  formatPercentage(c("Portefeuille", "CAC 40", "Monde"), digits = 1, dec.mark = ",") |>
  style_signe(c("Portefeuille", "CAC 40", "Monde")) |>
  formatStyle("Période", fontWeight = "600")
```

## Row {height="380px"}

```{r}
#| title: "Rendements mensuels du portefeuille"
# Dernière valeur de chaque mois, puis variation d'un mois sur l'autre
# (calculé dans le pipeline). Barres bleues = mois positifs, rouges = négatifs.
plot_ly(
  mensuel, x = ~mois, y = ~r, type = "bar",
  marker = list(color = ifelse(mensuel$r >= 0, col_s1, col_neg)),
  hovertemplate = "%{x|%B %Y}<br><b>%{y:.1%}</b><extra></extra>"
) |>
  layout(
    xaxis = list(title = "", tickformat = "%b %y"),
    yaxis = list(title = "", tickformat = ".0%"),
    bargap = 0.35
  ) |>
  habillage()
```

```{r}
#| title: "Contribution de chaque ligne (+/- value en €)"
# Qui tire le portefeuille vers le haut, qui le plombe : la +/- value
# en euros de chaque ligne, triée (objet `contrib` du pipeline).
plot_ly(
  contrib, x = ~pnl, y = ~factor(nom, levels = contrib$nom),
  type = "bar", orientation = "h",
  marker = list(color = ifelse(contrib$pnl >= 0, col_s1, col_neg)),
  hovertemplate = "%{y}<br><b>%{x:,.0f} €</b><extra></extra>"
) |>
  layout(
    xaxis = list(title = "", tickformat = ",.0f", ticksuffix = " €"),
    yaxis = list(title = ""),
    bargap = 0.3
  ) |>
  habillage()
```

# Risque {scrolling="true"}

## Row {height="112px"}

```{r}
#| content: valuebox
#| title: "Volatilité annualisée"
list(icon = "activity", color = "light", value = pct(vol_annuelle))
```

```{r}
#| content: valuebox
#| title: "Drawdown maximal"
list(icon = "arrow-down-right", color = "danger", value = pct(dd_max))
```

```{r}
#| content: valuebox
#| title: "Ratio de Sharpe"
# Code couleur selon la grille de lecture de l'onglet Théorie :
# vert > 1 (bon), neutre entre 0,5 et 1, orange < 0,5.
list(
  icon  = "speedometer2",
  color = if (sharpe >= 1) "success" else if (sharpe >= 0.5) "light" else "warning",
  value = num(sharpe)
)
```

```{r}
#| content: valuebox
#| title: "Ratio de Sortino"
list(icon = "speedometer", color = "light", value = num(sortino))
```

```{r}
#| content: valuebox
# Le pourcentage va dans le titre : avec six cartes sur la ligne, le
# montant seul tient sans passer à la ligne.
list(
  title = paste0("VaR 95 % à 1 jour · ", pct(var95_pct)),
  icon  = "exclamation-triangle",
  color = "warning",
  value = eur(var95_eur)
)
```

```{r}
#| content: valuebox
#| title: "Bêta vs CAC 40"
# Le bêta du portefeuille entier : sous 1, il amortit les mouvements du
# marché ; au-dessus, il les amplifie. Sert aussi à l'onglet Couverture.
list(icon = "sliders", color = "light", value = num(beta_pf))
```

## Row {height="400px"}

```{r}
#| title: "Drawdown : baisse depuis le dernier sommet"
# La courbe vaut 0 quand le portefeuille est à son plus haut historique ;
# chaque creux mesure la baisse depuis ce sommet. Le point le plus bas
# est le « drawdown maximal » affiché au-dessus.
plot_ly(
  drawdowns, x = ~date, y = ~drawdown,
  type = "scatter", mode = "lines", fill = "tozeroy",
  line = list(color = col_neg, width = 1.5),
  fillcolor = "rgba(227, 73, 72, 0.12)",
  hovertemplate = "%{x|%d/%m/%Y}<br><b>%{y:.1%}</b><extra></extra>"
) |>
  layout(
    xaxis = list(title = "", rangeselector = selecteur_periode),
    yaxis = list(title = "", tickformat = ".0%")
  ) |>
  habillage()
```

```{r}
#| title: "Distribution des rendements quotidiens"
# L'histogramme des rendements journaliers, avec les deux seuils de risque
# de la valuebox : la VaR (5 % des jours font pire) et la CVaR (la perte
# moyenne de ces mauvais jours). La queue gauche, c'est ce qui fait mal.
seuil <- function(x, couleur) list(
  type = "line", x0 = x, x1 = x, y0 = 0, y1 = 1, yref = "paper",
  line = list(color = couleur, width = 1.5, dash = "dash")
)
etiquette <- function(x, y, texte, couleur) list(
  x = x, y = y, yref = "paper", text = texte, showarrow = FALSE,
  xanchor = "right", yanchor = "top", font = list(size = 11, color = couleur)
)

plot_ly(
  r_pf, x = ~r, type = "histogram", nbinsx = 60,
  marker = list(color = "rgba(42, 120, 214, 0.75)",
                line = list(color = "#ffffff", width = 0.5)),
  hovertemplate = "%{x}<br>%{y} jours<extra></extra>"
) |>
  layout(
    xaxis = list(title = "Rendement quotidien", tickformat = ".1%"),
    yaxis = list(title = "Nombre de jours"),
    bargap = 0.05,
    shapes = list(seuil(-var95_pct, col_s3), seuil(-cvar95_pct, col_neg)),
    annotations = list(
      etiquette(-var95_pct,  1.00, paste0("VaR 95 % ", pct(-var95_pct), " "), "#b7791f"),
      etiquette(-cvar95_pct, 0.90, paste0("CVaR ", pct(-cvar95_pct), " "), col_neg)
    )
  ) |>
  habillage()
```

## Row {height="460px"}

```{r}
#| title: "Corrélations entre les lignes"
#| width: 45%
# Matrice des corrélations des rendements quotidiens (objet `corr` du
# pipeline). Échelle divergente : bleu = corrélation négative (diversifiant),
# gris = nulle, rouge = positive. Deux lignes très « rouges » entre elles
# font double emploi. Les axes affichent le ticker, plus court que le nom,
# et chaque case porte sa valeur pour éviter de deviner à la couleur.
tk_courts <- sub("\\.[A-Z]+$", "", colnames(corr))
noms_hover <- matrix(
  paste(rep(labs_actifs, times = length(labs_actifs)), "×",
        rep(labs_actifs, each = length(labs_actifs))),
  nrow = length(labs_actifs)
)

plot_ly(
  x = tk_courts, y = tk_courts, z = round(corr, 2),
  type = "heatmap", zmin = -1, zmax = 1,
  colorscale = scale_div,
  text = noms_hover,
  texttemplate = "%{z:.2f}", textfont = list(size = 10),
  hovertemplate = "%{text}<br>ρ = %{z:.2f}<extra></extra>",
  xgap = 2, ygap = 2,
  colorbar = list(thickness = 10, len = 0.8, outlinewidth = 0)
) |>
  layout(
    xaxis = list(title = "", tickangle = -45, showgrid = FALSE),
    yaxis = list(title = "", autorange = "reversed", showgrid = FALSE)
  ) |>
  habillage()
```

```{r}
#| title: "Frontière efficiente : 4 000 portefeuilles simulés à partir de vos lignes cotées"
#| width: 55%
# Chaque point est un portefeuille simulé (couleur = ratio de Sharpe).
# L'enveloppe supérieure du nuage est la frontière efficiente.
# Repères : losanges = chaque ligne seule ; triangle vert = simulation au
# meilleur Sharpe (portefeuille « tangent ») ; étoile noire = VOTRE
# allocation actuelle. Plus l'étoile est proche du bord supérieur gauche,
# plus l'allocation est efficiente.
plot_ly() |>
  add_markers(
    x = vol_sim, y = ret_sim,
    marker = list(
      size = 4, opacity = 0.45,
      color = sharpe_sim, colorscale = scale_seq,
      colorbar = list(title = "Sharpe", len = 0.7, thickness = 10, outlinewidth = 0)
    ),
    name = "Portefeuilles simulés", hoverinfo = "skip"
  ) |>
  add_trace(
    x = sqrt(diag(Sigma)), y = mu,
    type = "scatter", mode = "markers+text",
    text = labs_actifs, textposition = "top center",
    textfont = list(size = 10, color = col_muted),
    marker = list(size = 8, color = "#52514e", symbol = "diamond"),
    name = "Lignes individuelles",
    hovertemplate = "%{text}<br>Vol. %{x:.1%} · Rdt %{y:.1%}<extra></extra>"
  ) |>
  add_markers(
    x = vol_sim[i_tangent], y = ret_sim[i_tangent],
    marker = list(size = 12, color = "#008300", symbol = "triangle-up"),
    name = "Max Sharpe simulé",
    hovertemplate = "Portefeuille tangent (simulé)<br>Vol. %{x:.1%} · Rdt %{y:.1%}<extra></extra>"
  ) |>
  add_markers(
    x = vol_pf_th, y = ret_pf_th,
    marker = list(size = 15, color = col_ink, symbol = "star"),
    name = "Votre portefeuille",
    hovertemplate = "Votre allocation actuelle<br>Vol. %{x:.1%} · Rdt %{y:.1%}<extra></extra>"
  ) |>
  layout(
    xaxis = list(title = "Volatilité annualisée", tickformat = ".0%"),
    yaxis = list(title = "Rendement annualisé (historique)", tickformat = ".0%")
  ) |>
  habillage(legende = TRUE)
```

## Row {height="420px"}

```{r}
#| title: "MEDAF appliqué : bêta et alpha de chaque ligne (marché : CAC 40)"
# Le tableau du MEDAF calculé en section 8 du pipeline. Lecture :
#  - Bêta > 1 : la ligne amplifie les mouvements du CAC 40 ;
#  - Alpha > 0 : elle a fait MIEUX que ce que son bêta laissait espérer.
medaf |>
  select(
    Ligne = nom, `Bêta` = beta,
    `Rendement réalisé (ann.)` = ret_realise,
    `Rendement MEDAF attendu` = ret_medaf,
    `Alpha (ann.)` = alpha
  ) |>
  datatable(
    rownames = FALSE,
    options = list(dom = "t", pageLength = 15, language = dt_fr),
    class = "compact hover"
  ) |>
  formatRound("Bêta", digits = 2, dec.mark = ",") |>
  formatPercentage(
    c("Rendement réalisé (ann.)", "Rendement MEDAF attendu", "Alpha (ann.)"),
    digits = 1, dec.mark = ","
  ) |>
  style_signe(c("Rendement réalisé (ann.)", "Alpha (ann.)")) |>
  formatStyle("Ligne", fontWeight = "600")
```

# Couverture {scrolling="true"}

## Row {height="auto"}

::: {.card title="Les options en deux mots"}

Une **option** est un contrat qui donne le **droit** (pas l'obligation) d'acheter
(**call**) ou de vendre (**put**) un actif à un prix fixé (le **strike** $K$)
jusqu'à une échéance donnée, contre le paiement immédiat d'une **prime**.

$$\text{Payoff}_{put} = \max(K - S_T,\, 0) \qquad
\text{Payoff}_{call} = \max(S_T - K,\, 0)$$

où $S_T$ est le cours à l'échéance. Un put prend donc de la valeur quand le
marché **baisse** : c'est une **assurance de portefeuille** — la prime est la
cotisation, le strike la franchise.

**Pourquoi couvrir plutôt que vendre ?** Vendre ses titres pour éviter une baisse
a des coûts cachés : fiscalité sur les plus-values, risque de rater le rebond,
frais de transaction. Une couverture temporaire par options conserve le
portefeuille en l'état. Situations typiques :

- 🏖️ **Départ en vacances** : impossible de suivre le marché pendant 2 semaines →
  achat de puts courts (1 mois), on « verrouille » un plancher ;
- 📉 **Crainte de krach** (valorisation tendue, échéance politique…) → put
  protecteur, ou **collar** pour réduire le coût ;
- 💰 **Plus-value à sécuriser** avant une dépense prévue → collar serré, qui fige
  la valeur dans un tunnel.

Les trois stratégies de base sont comparées ci-dessous, appliquées à la valeur
actuelle de votre portefeuille. Les primes utilisées (2,5 % pour un put à 95 %,
1,5 % pour un call à 105 %, échéance ~3 mois) sont **des ordres de grandeur
indicatifs** — les vraies primes dépendent de la volatilité implicite du moment.

:::

## Row {height="auto"}

::: {.card title="Comprendre les options par l'exemple — la théorie sans jargon"}

**🚗 L'analogie de l'assurance auto.** Vous payez 500 € par an pour assurer une
voiture de 20 000 €. Si rien n'arrive, les 500 € sont « perdus » — et tant
mieux. Si la voiture est détruite, l'assureur paie. Un **put** fonctionne
exactement pareil : la **prime** est la cotisation, le **strike** est la valeur
garantie (l'équivalent de la franchise inversée), l'**échéance** est la durée du
contrat. Acheter un put à 95 % sur 3 mois, c'est assurer son portefeuille contre
toute baisse au-delà de −5 % pendant 3 mois.

**🏠 L'analogie de la promesse de vente.** Un **call**, c'est comme une option
d'achat sur un appartement : vous versez 5 000 € pour « bloquer » le droit
d'acheter à 300 000 € pendant 6 mois. Si le marché immobilier flambe à
350 000 €, vous exercez et gagnez la différence. S'il stagne, vous abandonnez
vos 5 000 €. Vous ne pouvez jamais perdre *plus* que la somme versée — c'est la
grande différence avec un achat à crédit.

**De quoi dépend le prix d'une option ?** Trois facteurs dominent, et ils sont
intuitifs si l'on garde l'image de l'assurance :

1. **La distance du strike** — assurer une baisse au-delà de −5 % coûte plus
   cher qu'au-delà de −15 %, comme une franchise basse coûte plus cher qu'une
   franchise haute ;
2. **La durée** — 6 mois de protection coûtent plus cher que 1 mois (mais pas
   deux fois plus : le prix croît environ comme la racine carrée du temps) ;
3. **La volatilité** — assurer un conducteur nerveux coûte plus cher. Quand le
   marché s'affole, les primes de put **doublent ou triplent** : le bon moment
   pour acheter une assurance, c'est quand tout est calme… exactement comme en
   assurance habitation, pas pendant l'inondation.

**La valeur temps, ou pourquoi l'option « fond ».** Une option vaut deux
choses : sa valeur *intrinsèque* (ce qu'elle rapporterait si on l'exerçait tout
de suite) et sa valeur *temps* (la chance que le marché bouge d'ici l'échéance).
Cette valeur temps fond chaque jour, de plus en plus vite à l'approche de
l'échéance — comme un forfait de ski en fin de saison. C'est ce qui rémunère le
**vendeur** de l'option (souvent un institutionnel, ou vous-même dans un covered
call : vous encaissez la prime et c'est vous qui « louez » votre potentiel de
hausse).

**Le vocabulaire en une ligne chacun** : *dans la monnaie* = l'option aurait de
la valeur si elle expirait maintenant ; *hors de la monnaie* = pas encore ;
*à la monnaie* = strike ≈ cours actuel ; *exercer* = utiliser son droit ;
*rouler* = remplacer une option qui expire par une plus lointaine ;
*volatilité implicite* = la « météo » que le marché intègre dans les primes.

**En pratique sur Euronext** : les options sur indice CAC 40 (PXA) ont une
quotité de 10 € par point d'indice ; les options sur actions portent sur
100 titres. Elles se négocient sur un compte-titres ordinaire (pas dans un
PEA), après activation par votre courtier d'une autorisation spécifique.

*→ La théorie complète (formules de payoff, parité call-put, modèle de
Black-Scholes) est développée dans l'annexe du rapport PDF.*

:::

## Row {height="440px"}

```{r}
#| title: "Put protecteur : un plancher contre le krach"
# Deux courbes : la valeur du portefeuille selon le scénario de marché,
# sans couverture (pointillés gris) et avec un put protecteur (bleu).
# Le put crée un PLANCHER : à gauche du strike, la courbe bleue est plate.
plot_ly(payoffs) |>
  add_lines(
    x = ~sc, y = ~nu, name = "Sans couverture",
    line = list(color = col_muted, width = 2, dash = "dash"),
    hovertemplate = "Marché %{x:.0%}<br>%{y:,.0f} €<extra>Sans couverture</extra>"
  ) |>
  add_lines(
    x = ~sc, y = ~put_prot, name = "Avec put protecteur (K = 95 %)",
    line = list(color = col_s1, width = 2),
    hovertemplate = "Marché %{x:.0%}<br>%{y:,.0f} €<extra>Put protecteur</extra>"
  ) |>
  layout(
    shapes = ligne_v,
    xaxis = list(title = "Niveau du marché à l'échéance", tickformat = ".0%"),
    yaxis = list(title = "Valeur du portefeuille", tickformat = ",.0f", ticksuffix = " €"),
    legend = list(orientation = "h", x = 0, y = 1.12)
  ) |>
  habillage(legende = TRUE)
```

```{r}
#| title: "Covered call et collar : financer la protection"
# Le covered call (aqua) encaisse une prime mais PLAFONNE la hausse.
# Le collar (jaune) combine put acheté + call vendu : un tunnel
# [plancher, plafond] pour un coût net proche de zéro.
plot_ly(payoffs) |>
  add_lines(
    x = ~sc, y = ~nu, name = "Sans couverture",
    line = list(color = col_muted, width = 2, dash = "dash"),
    hovertemplate = "Marché %{x:.0%}<br>%{y:,.0f} €<extra>Sans couverture</extra>"
  ) |>
  add_lines(
    x = ~sc, y = ~covered, name = "Covered call (vente call 105 %)",
    line = list(color = col_s2, width = 2),
    hovertemplate = "Marché %{x:.0%}<br>%{y:,.0f} €<extra>Covered call</extra>"
  ) |>
  add_lines(
    x = ~sc, y = ~collar, name = "Collar (put 95 % financé par call 105 %)",
    line = list(color = col_s3, width = 2),
    hovertemplate = "Marché %{x:.0%}<br>%{y:,.0f} €<extra>Collar</extra>"
  ) |>
  layout(
    shapes = ligne_v,
    xaxis = list(title = "Niveau du marché à l'échéance", tickformat = ".0%"),
    yaxis = list(title = "Valeur du portefeuille", tickformat = ",.0f", ticksuffix = " €"),
    legend = list(orientation = "h", x = 0, y = 1.12)
  ) |>
  habillage(legende = TRUE)
```

## Row {height="auto"}

::: {.card title="Application à votre portefeuille : dimensionner la couverture"}

La couverture indicielle s'ajuste avec le **bêta** (cf. onglet *Théorie*) : un
portefeuille qui amplifie le marché demande plus de protection qu'un portefeuille
défensif.

$$N_{puts} = \frac{V_{portefeuille} \times \beta}{\text{Niveau de l'indice} \times \text{quotité}}$$

Avec vos chiffres du jour — portefeuille de **`r eur(total_valeur)`**, bêta de
**`r num(beta_pf)`** contre le CAC 40, indice à **`r format(round(cac_niveau), big.mark = " ")` points**
et des options sur indice CAC 40 (PXA, quotité de 10 € par point) :

$$N_{puts} = \frac{`r format(round(total_valeur), big.mark = " ")` \times `r num(beta_pf)`}{`r format(round(cac_niveau), big.mark = " ")` \times 10} \approx `r num(n_puts_exact)` \text{ contrat(s)}$$

`r if (n_puts_exact < 1) paste0("**Moins d'un contrat !** C'est la limite classique des options sur indice pour un portefeuille de cette taille : un seul put PXA couvre environ ", eur(cac_niveau * 10), " d'exposition. Alternatives adaptées aux petits portefeuilles : options sur actions individuelles (quotité de 100 titres) pour couvrir vos plus grosses lignes, produits de bourse à levier baissier en petites coupures, augmentation temporaire de la poche cash — ou simplement accepter le risque si l'horizon est long.") else paste0("Arrondi à **", ceiling(n_puts_exact), " contrat(s)**. Coût indicatif de l'assurance (put 3 mois, strike 95 %) : environ ", eur(prime_put * total_valeur), ", soit ", pct(prime_put), " du portefeuille.")`

**Check-list avant de couvrir** : ① définir l'événement redouté et son horizon
(2 semaines de vacances ≠ 6 mois d'incertitude) ; ② choisir le strike — plus il
est proche du cours, plus l'assurance est chère ; ③ comparer le coût de la prime
à la perte maximale acceptable ; ④ solder ou faire rouler la position à l'échéance.

:::

## Row {height="auto"}

::: {.card title="Quelle stratégie pour quelle situation ?"}

| Situation | Stratégie | Coût | Ce qu'on garde | Ce qu'on abandonne |
|---|---|---|---|---|
| 🏖️ Vacances 2 semaines, marché calme | Put légèrement hors de la monnaie, échéance courte | Faible (~0,5-1 %) | Toute la hausse | La prime |
| 📉 Crainte de krach à 3-6 mois | Put protecteur strike 90-95 % | Moyen (~2-3 %) | La hausse, moins la prime | La prime |
| 💶 Budget prime limité | **Collar** : put financé par la vente d'un call | ≈ 0 | Un tunnel de valeur | La hausse au-delà du call |
| 😐 Marché attendu stable/mou | **Covered call** : vente de calls couverts | Négatif (on encaisse) | La prime + une hausse plafonnée | La hausse au-delà du strike |
| 🌊 Baisse structurelle anticipée | Réduire l'exposition (vendre), pas des options | Fiscalité éventuelle | — | — |

**Trois pièges classiques** : la couverture permanente (les primes cumulées
mangent la performance long terme — assurer 12 mois par an coûte 5 à 10 % l'an) ;
le strike trop optimiste (un put à 80 % ne protège que d'un vrai krach) ; oublier
l'échéance (une protection expirée ne protège plus).

> ⚠️ **Avertissement** — Contenu pédagogique rédigé par Alban VIDELOUP, pas un
> conseil en investissement. Les options comportent des risques spécifiques
> (levier, perte totale de la prime, assignation pour les ventes de calls) et
> nécessitent un compte-titres avec l'autorisation adéquate. Primes et fiscalité
> réelles à vérifier auprès de votre courtier.

:::
