---
title: "Portfolio Tracker"
format:
  dashboard:
    theme: cosmo
    orientation: rows
    nav-buttons:
      - icon: github
        href: https://github.com/albanpjy/claude
---

```{r}
#| label: setup
#| include: false

library(tidyverse)
library(tidyquant)
library(plotly)
library(DT)

# ---- Paramètres ---------------------------------------------------------
taux_sans_risque <- 0.03   # taux annuel sans risque (OAT / €STR), ajustable
indice_marche    <- "^FCHI" # proxy du marché pour le MEDAF : CAC 40

# Palette (guide dataviz : ordre fixe, divergent bleu/rouge, séquentiel bleu)
col_s1 <- "#2a78d6"; col_s2 <- "#1baf7a"; col_s3 <- "#eda100"
col_neg <- "#e34948"; col_muted <- "#898781"; col_ink <- "#0b0b0b"
scale_seq <- list(list(0, "#cde2fb"), list(1, "#104281"))
scale_div <- list(list(0, "#104281"), list(0.5, "#f0efec"), list(1, "#c0302f"))

# Formatage à la française
eur <- function(x) paste0(format(round(x), big.mark = " ", scientific = FALSE, trim = TRUE), " €")
pct <- function(x) paste0(format(round(100 * x, 1), decimal.mark = ",", trim = TRUE), " %")
num <- function(x, d = 2) format(round(x, d), decimal.mark = ",", trim = TRUE)

# ---- 1. Lecture du portefeuille ----------------------------------------
portfolio <- read_csv(
  "portfolio.csv",
  col_types = cols(
    ticker     = col_character(),
    nom        = col_character(),
    type       = col_character(),
    secteur    = col_character(),
    quantite   = col_double(),
    date_achat = col_date(),
    pmu        = col_double()
  )
)

# ---- 2. Cours Yahoo Finance, avec cache quotidien ----------------------
# Le premier rendu du jour télécharge et enregistre les cours dans
# cache_cours.rds (ignoré par git) ; les rendus suivants le réutilisent.
# Supprimer le fichier pour forcer un rafraîchissement.
n_lignes_csv <- nrow(portfolio)
cache_fichier <- "cache_cours.rds"
cache_frais <- file.exists(cache_fichier) &&
  as.Date(file.mtime(cache_fichier)) == Sys.Date()

if (cache_frais) {
  cache  <- readRDS(cache_fichier)
  prices <- cache$prices
  bench  <- cache$bench
} else {
  prices <- tryCatch(
    tq_get(
      unique(portfolio$ticker),
      from = min(portfolio$date_achat) - days(7),
      to   = Sys.Date()
    ) |>
      filter(!is.na(close)),
    error = function(e) NULL
  )
  bench_brut <- tryCatch(
    tq_get(indice_marche,
           from = min(portfolio$date_achat) - days(7),
           to   = Sys.Date()),
    error = function(e) NULL
  )
  bench <- if (is.data.frame(bench_brut)) {
    filter(bench_brut, !is.na(close))
  } else {
    tibble()
  }

  if (is.null(prices) && file.exists(cache_fichier)) {
    warning("Téléchargement impossible — cache du ",
            format(file.mtime(cache_fichier), "%d/%m/%Y"), " utilisé.")
    cache  <- readRDS(cache_fichier)
    prices <- cache$prices
    bench  <- cache$bench
  } else if (is.null(prices)) {
    stop("Impossible de télécharger les cours et aucun cache disponible.")
  } else {
    saveRDS(list(prices = prices, bench = bench), cache_fichier)
  }
}

# Tickers introuvables sur Yahoo Finance : on les signale et on les écarte
manquants <- setdiff(unique(portfolio$ticker), unique(prices$symbol))
if (length(manquants) > 0) {
  warning("Tickers sans données : ", paste(manquants, collapse = ", "))
  portfolio <- portfolio |> filter(!ticker %in% manquants)
}

# ---- 3. Prix de revient ------------------------------------------------
# Si le PMU n'est pas renseigné dans le CSV, on prend le cours de clôture
# du premier jour de cotation suivant la date d'achat.
premier_cours_apres <- function(tk, d) {
  p <- prices |> filter(symbol == tk, date >= d) |> arrange(date)
  if (nrow(p) == 0) NA_real_ else p$close[1]
}

portfolio <- portfolio |>
  rowwise() |>
  mutate(pmu = coalesce(pmu, premier_cours_apres(ticker, date_achat))) |>
  ungroup()

# ---- 4. Positions valorisées au dernier cours --------------------------
derniers_cours <- prices |>
  group_by(symbol) |>
  slice_max(date, n = 1) |>
  ungroup() |>
  select(ticker = symbol, cours = close, date_cours = date)

positions <- portfolio |>
  left_join(derniers_cours, by = "ticker") |>
  mutate(
    investi = quantite * pmu,
    valeur  = quantite * cours,
    pnl     = valeur - investi,
    pnl_pct = pnl / investi
  )

# Positions sans cours ou sans prix de revient exploitable : écartées
# pour ne pas propager des NA dans les totaux.
ecartees <- positions |> filter(is.na(valeur) | is.na(investi))
if (nrow(ecartees) > 0) {
  warning(
    "Positions écartées (cours ou PMU indisponible) : ",
    paste(ecartees$ticker, collapse = ", ")
  )
  positions <- positions |> filter(!is.na(valeur), !is.na(investi))
}

positions <- positions |> mutate(poids = valeur / sum(valeur))

total_valeur  <- sum(positions$valeur)
total_investi <- sum(positions$investi)
total_pnl     <- total_valeur - total_investi
total_pnl_pct <- total_pnl / total_investi

# ---- 5. Valeur quotidienne du portefeuille -----------------------------
# Série journalière depuis le dernier achat (portefeuille complet),
# avec report du dernier cours connu les jours sans cotation.
date_debut <- max(positions$date_achat)

prix_larges <- prices |>
  filter(symbol %in% positions$ticker, date >= date_debut) |>
  select(symbol, date, close) |>
  pivot_wider(names_from = symbol, values_from = close) |>
  arrange(date) |>
  fill(-date, .direction = "down") |>
  drop_na()

valeur_quotidienne <- prix_larges |>
  pivot_longer(-date, names_to = "ticker", values_to = "close") |>
  left_join(select(positions, ticker, quantite), by = "ticker") |>
  group_by(date) |>
  summarise(valeur = sum(close * quantite), .groups = "drop")

# Performance depuis le début de l'année
valeur_debut_annee <- valeur_quotidienne |>
  filter(year(date) == year(Sys.Date())) |>
  slice_min(date, n = 1) |>
  pull(valeur)

perf_ytd <- last(arrange(valeur_quotidienne, date)$valeur) / valeur_debut_annee - 1

# ---- 6. Benchmark (CAC 40) et rendements -------------------------------
if (nrow(bench) == 0) {
  # repli si l'indice est indisponible : l'ETF Monde sert de proxy de marché
  bench <- prices |> filter(symbol == "CW8.PA")
}

# Rendements quotidiens : portefeuille, marché et chaque ligne
r_pf <- valeur_quotidienne |>
  arrange(date) |>
  mutate(r = valeur / lag(valeur) - 1) |>
  drop_na()

r_bench <- bench |>
  filter(date >= date_debut) |>
  arrange(date) |>
  transmute(date, r_m = close / lag(close) - 1) |>
  drop_na()

rendements <- prix_larges |>
  mutate(across(-date, ~ .x / lag(.x) - 1)) |>
  drop_na()

r_joint <- inner_join(select(r_pf, date, r), r_bench, by = "date")

# ---- 7. Indicateurs de risque du portefeuille --------------------------
rf_j <- taux_sans_risque / 252
n_j  <- nrow(r_pf)

ret_annualise <- prod(1 + r_pf$r)^(252 / n_j) - 1
vol_annuelle  <- sd(r_pf$r) * sqrt(252)
sharpe        <- (ret_annualise - taux_sans_risque) / vol_annuelle
downside      <- sqrt(mean(pmin(r_pf$r - rf_j, 0)^2)) * sqrt(252)
sortino       <- (ret_annualise - taux_sans_risque) / downside

var95_pct  <- -quantile(r_pf$r, 0.05, names = FALSE)  # perte quotidienne à 95 %
var95_eur  <- var95_pct * total_valeur
cvar95_pct <- -mean(r_pf$r[r_pf$r <= quantile(r_pf$r, 0.05)])

drawdowns <- r_pf |>
  mutate(cum = cumprod(1 + r), pic = cummax(cum), drawdown = cum / pic - 1)
dd_max <- min(drawdowns$drawdown)

beta_pf <- cov(r_joint$r, r_joint$r_m) / var(r_joint$r_m)

# ---- 8. MEDAF par ligne (bêta, alpha de Jensen) ------------------------
ret_marche_annuel <- prod(1 + r_bench$r_m)^(252 / nrow(r_bench)) - 1

medaf <- rendements |>
  pivot_longer(-date, names_to = "ticker", values_to = "ri") |>
  inner_join(r_bench, by = "date") |>
  group_by(ticker) |>
  summarise(
    beta        = cov(ri, r_m) / var(r_m),
    ret_realise = prod(1 + ri)^(252 / n()) - 1,
    .groups = "drop"
  ) |>
  mutate(
    ret_medaf = taux_sans_risque + beta * (ret_marche_annuel - taux_sans_risque),
    alpha     = ret_realise - ret_medaf
  ) |>
  left_join(select(positions, ticker, nom), by = "ticker") |>
  arrange(desc(beta))

# ---- 9. Frontière efficiente (simulation Monte Carlo) ------------------
mat_r <- rendements |> select(-date) |> as.matrix()
mu    <- colMeans(mat_r) * 252
Sigma <- cov(mat_r) * 252
labs_actifs <- positions$nom[match(colnames(mat_r), positions$ticker)]

set.seed(42)
n_actifs <- ncol(mat_r)
n_sim    <- 4000
W <- matrix(rexp(n_sim * n_actifs), ncol = n_actifs)
W <- W / rowSums(W)
ret_sim    <- as.vector(W %*% mu)
vol_sim    <- sqrt(rowSums((W %*% Sigma) * W))
sharpe_sim <- (ret_sim - taux_sans_risque) / vol_sim

w_pf <- positions$poids[match(colnames(mat_r), positions$ticker)]
w_pf <- w_pf / sum(w_pf)
ret_pf_th <- sum(w_pf * mu)
vol_pf_th <- sqrt(t(w_pf) %*% Sigma %*% w_pf)[1, 1]
i_tangent <- which.max(sharpe_sim)

# ---- 10. Couverture par options (paramètres indicatifs) ----------------
k_put <- 0.95; prime_put <- 0.025    # put protecteur : strike 95 %, prime 2,5 %
k_call <- 1.05; prime_call <- 0.015  # call vendu : strike 105 %, prime 1,5 %

payoffs <- tibble(sc = seq(0.70, 1.30, by = 0.005)) |>
  mutate(
    nu       = sc * total_valeur,
    put_prot = nu + pmax(k_put * total_valeur - nu, 0) - prime_put * total_valeur,
    covered  = nu + prime_call * total_valeur - pmax(nu - k_call * total_valeur, 0),
    collar   = nu + pmax(k_put * total_valeur - nu, 0) -
               pmax(nu - k_call * total_valeur, 0) -
               (prime_put - prime_call) * total_valeur
  )

cac_niveau   <- last(arrange(bench, date)$close)
n_puts_exact <- (total_valeur * beta_pf) / (cac_niveau * 10)

ligne_v <- list(list(
  type = "line", x0 = 1, x1 = 1, y0 = 0, y1 = 1, yref = "paper",
  line = list(color = "#c3c2b7", dash = "dot", width = 1)
))
```

# 📊 Vue d'ensemble

## Row {height="20%"}

```{r}
#| content: valuebox
#| title: "Valeur du portefeuille"
list(
  icon  = "wallet2",
  color = "primary",
  value = eur(total_valeur)
)
```

```{r}
#| content: valuebox
#| title: "Plus / moins-value latente"
list(
  icon  = if (total_pnl >= 0) "graph-up-arrow" else "graph-down-arrow",
  color = if (total_pnl >= 0) "success" else "danger",
  value = paste0(eur(total_pnl), " (", pct(total_pnl_pct), ")")
)
```

```{r}
#| content: valuebox
#| title: "Performance depuis le 1er janvier"
list(
  icon  = "calendar3",
  color = if (perf_ytd >= 0) "success" else "danger",
  value = pct(perf_ytd)
)
```

```{r}
#| content: valuebox
#| title: "Lignes valorisées"
n_exclues <- n_lignes_csv - nrow(positions)
list(
  icon  = "list-ul",
  color = if (n_exclues == 0) "light" else "warning",
  value = if (n_exclues == 0) {
    nrow(positions)
  } else {
    paste0(nrow(positions), " / ", n_lignes_csv, " (données manquantes)")
  }
)
```

## Row {height="40%"}

```{r}
#| title: "Répartition par secteur"
alloc_secteur <- positions |>
  group_by(secteur) |>
  summarise(valeur = sum(valeur), .groups = "drop")

plot_ly(
  type   = "treemap",
  ids    = c(alloc_secteur$secteur, positions$ticker),
  labels = c(alloc_secteur$secteur, positions$nom),
  parents = c(rep("", nrow(alloc_secteur)), positions$secteur),
  values = c(alloc_secteur$valeur, positions$valeur),
  branchvalues = "total",
  texttemplate = "%{label}<br>%{value:,.0f} €",
  hovertemplate = "%{label}<br>%{value:,.0f} € (%{percentRoot:.1%})<extra></extra>"
)
```

```{r}
#| title: "Évolution de la valeur du portefeuille"
plot_ly(
  valeur_quotidienne,
  x = ~date, y = ~valeur,
  type = "scatter", mode = "lines",
  line = list(color = col_s1, width = 2),
  hovertemplate = "%{x|%d/%m/%Y}<br>%{y:,.0f} €<extra></extra>"
) |>
  layout(
    xaxis = list(title = ""),
    yaxis = list(title = "", tickformat = ",.0f", ticksuffix = " €")
  )
```

## Row {height="40%"}

### Column {width="30%"}

```{r}
#| title: "Actions vs ETF"
positions |>
  group_by(type) |>
  summarise(valeur = sum(valeur), .groups = "drop") |>
  plot_ly(
    labels = ~type, values = ~valeur,
    type = "pie", hole = 0.55,
    marker = list(colors = c(col_s1, col_s2)),
    textinfo = "label+percent",
    hovertemplate = "%{label}<br>%{value:,.0f} €<extra></extra>"
  ) |>
  layout(showlegend = FALSE)
```

### Column {width="70%"}

```{r}
#| title: "Détail des positions"
positions |>
  arrange(desc(valeur)) |>
  select(
    Nom = nom, Ticker = ticker, Type = type,
    `Quantité` = quantite, PMU = pmu, Cours = cours,
    Valeur = valeur, `+/- value` = pnl,
    `+/- value (%)` = pnl_pct, Poids = poids
  ) |>
  datatable(
    rownames = FALSE,
    options = list(pageLength = 15, dom = "tip"),
    class = "compact stripe hover"
  ) |>
  formatCurrency(
    c("PMU", "Cours", "Valeur", "+/- value"),
    currency = " €", before = FALSE, mark = " ", dec.mark = ","
  ) |>
  formatPercentage(c("+/- value (%)", "Poids"), digits = 1, dec.mark = ",")
```

# 📚 Théorie {scrolling="true"}

## Row

::: {.card title="Le MEDAF — Modèle d'Évaluation Des Actifs Financiers (CAPM)"}

Le MEDAF (Sharpe, 1964) répond à une question simple : **quel rendement exiger d'un
actif compte tenu de son risque ?** Son idée centrale : seul le **risque
systématique** (celui du marché, non diversifiable) mérite une rémunération. Le
risque **spécifique** à une entreprise, lui, disparaît par diversification — le
marché ne le paie donc pas.

$$E(R_i) = R_f + \beta_i \left[ E(R_m) - R_f \right]$$

- $E(R_i)$ : rendement attendu de l'actif $i$
- $R_f$ : taux sans risque (OAT, fonds euro…)
- $E(R_m) - R_f$ : **prime de risque du marché** (historiquement 4 à 6 % par an)
- $\beta_i$ : sensibilité de l'actif aux mouvements du marché

$$\beta_i = \frac{\mathrm{Cov}(R_i, R_m)}{\mathrm{Var}(R_m)}$$

**Lecture du bêta** : $\beta = 1$, l'actif suit le marché ; $\beta > 1$, il
amplifie (valeur « offensive », ex. banques, techno) ; $\beta < 1$, il amortit
(valeur « défensive », ex. santé, utilities) ; $\beta < 0$, il évolue à
contre-courant (rare : or, certaines stratégies).

**Exemple numérique** — avec $R_f = 3\,\%$, $E(R_m) = 8\,\%$ et une action de
$\beta = 1{,}3$ :
$$E(R) = 3\,\% + 1{,}3 \times (8\,\% - 3\,\%) = 9{,}5\,\%$$
Si cette action rapporte en réalité 12 %, elle dégage un **alpha de Jensen** de
$12 - 9{,}5 = +2{,}5$ points : elle a fait *mieux* que ce que son risque justifiait.

$$\alpha_i = R_i^{\text{réalisé}} - \left[ R_f + \beta_i (R_m - R_f) \right]$$

**Limites** : le MEDAF suppose des marchés efficients, un seul facteur de risque
et des rendements gaussiens. Les modèles multi-facteurs (Fama-French) l'affinent,
mais le bêta reste l'outil de base pour dimensionner une couverture — on s'en
sert dans l'onglet 🛡️ Couverture.

*→ L'onglet ⚠️ Risque calcule le bêta et l'alpha réels de chacune de vos 10 lignes.*

:::

## Row

::: {.card title="Les ratios et mesures de risque"}

**Volatilité** ($\sigma$) — l'écart-type des rendements, annualisé :
$\sigma_{an} = \sigma_{jour} \times \sqrt{252}$ (252 jours de bourse par an).
C'est l'unité de mesure du risque total. *Ordre de grandeur : 5 % pour un fonds
euro, 15-20 % pour un indice actions, 30 %+ pour une action isolée.*

**Ratio de Sharpe** — le rendement excédentaire obtenu *par unité de risque* :
$$\text{Sharpe} = \frac{R_p - R_f}{\sigma_p}$$
*Exemple : rendement 8 %, taux sans risque 3 %, volatilité 12 % → Sharpe = 5/12
≈ 0,42.* Lecture : < 0,5 médiocre · 0,5 à 1 correct · > 1 bon · > 2 excellent.

**Ratio de Sortino** — même logique, mais ne pénalise que la **volatilité
baissière** $\sigma^-$ (les jours de hausse ne sont pas un « risque ») :
$$\text{Sortino} = \frac{R_p - R_f}{\sigma^-_p} \qquad
\sigma^- = \sqrt{\tfrac{1}{n}\sum \min(r_t - r_{cible}, 0)^2} \times \sqrt{252}$$
Toujours ≥ Sharpe ; un gros écart entre les deux signale des pertes concentrées.

**Drawdown maximal** — la pire baisse depuis un sommet :
$DD_t = \frac{V_t}{\max_{s \le t} V_s} - 1$. C'est le ratio « estomac » : un
drawdown de −40 % exige +67 % pour revenir à l'équilibre.

**VaR — Value at Risk** — la perte que l'on ne dépasse qu'avec une probabilité
donnée. La VaR historique à 95 % sur 1 jour est le 5^e^ centile des rendements
quotidiens observés. En version paramétrique (loi normale) :
$$\text{VaR}_{95\%} = -\left( \mu - 1{,}645\,\sigma \right)$$
*Exemple : portefeuille de 100 000 €, VaR 95 % 1 jour de 1,8 % → un jour sur
vingt, la perte dépassera 1 800 €.* La **CVaR** (Expected Shortfall) complète :
c'est la perte *moyenne* dans ces 5 % de pires cas — toujours plus sévère.

**Alpha et bêta** — voir la carte MEDAF ci-dessus : $\beta$ mesure l'exposition
au marché, $\alpha$ la sur/sous-performance ajustée du risque.

:::

## Row

::: {.card title="La frontière efficiente (Markowitz, 1952)"}

La diversification est « le seul repas gratuit de la finance ». La variance d'un
portefeuille n'est **pas** la moyenne des variances : les corrélations comptent.

$$\sigma_p^2 = \sum_i \sum_j w_i \, w_j \, \sigma_{ij}
\qquad \text{(2 actifs : } \sigma_p^2 = w_1^2\sigma_1^2 + w_2^2\sigma_2^2 + 2 w_1 w_2 \rho\,\sigma_1\sigma_2\text{)}$$

**Exemple** — actif A : 6 % de rendement, 10 % de volatilité ; actif B : 10 % et
20 % ; corrélation $\rho = 0{,}3$. Un portefeuille 50/50 rapporte 8 % avec une
volatilité de :
$$\sigma_p = \sqrt{0{,}25 \times 0{,}01 + 0{,}25 \times 0{,}04 + 2 \times 0{,}25 \times 0{,}3 \times 0{,}1 \times 0{,}2} = 12{,}4\,\%$$
soit nettement moins que la moyenne des volatilités (15 %) : c'est le **gain de
diversification**, d'autant plus grand que $\rho$ est faible.

En faisant varier les pondérations $w_i$, chaque combinaison donne un couple
(risque, rendement). La **frontière efficiente** est l'enveloppe supérieure de ce
nuage : les portefeuilles qui offrent le rendement maximal pour chaque niveau de
risque. Deux points remarquables :

- le portefeuille de **variance minimale** (l'extrême gauche de la frontière) ;
- le portefeuille **tangent**, qui maximise le ratio de Sharpe. Combiné au taux
  sans risque, il définit la **droite de marché des capitaux** :
$$E(R_p) = R_f + \frac{E(R_m) - R_f}{\sigma_m} \, \sigma_p$$

En pratique, la frontière se calcule à partir des rendements espérés $\mu$ et de
la matrice de covariance $\Sigma$ estimés sur l'historique — avec prudence : ces
estimations sont instables, et la frontière « optimale » d'hier ne l'est plus
forcément demain.

*→ L'onglet ⚠️ Risque simule 4 000 portefeuilles à partir de vos 10 lignes et
positionne votre allocation actuelle par rapport à la frontière.*

:::

# 📈 Performance

## Row {height="20%"}

```{r}
#| content: valuebox
perf_pf_periode <- last(arrange(valeur_quotidienne, date)$valeur) /
  first(arrange(valeur_quotidienne, date)$valeur) - 1
list(
  title = paste0("Portefeuille depuis le ", format(date_debut, "%d/%m/%Y")),
  icon  = "briefcase",
  color = if (perf_pf_periode >= 0) "success" else "danger",
  value = pct(perf_pf_periode)
)
```

```{r}
#| content: valuebox
#| title: "CAC 40 sur la même période"
b_per <- bench |> filter(date >= date_debut) |> arrange(date)
perf_bench_periode <- last(b_per$close) / first(b_per$close) - 1
list(
  icon  = "flag",
  color = "light",
  value = pct(perf_bench_periode)
)
```

```{r}
#| content: valuebox
#| title: "Rendement annualisé"
list(
  icon  = "percent",
  color = if (ret_annualise >= 0) "success" else "danger",
  value = pct(ret_annualise)
)
```

```{r}
#| content: valuebox
#| title: "Meilleure ligne"
meilleure <- positions |> slice_max(pnl_pct, n = 1)
list(
  icon  = "trophy",
  color = "light",
  value = paste0(meilleure$nom, " (", pct(meilleure$pnl_pct), ")")
)
```

## Row {height="45%"}

```{r}
#| title: "Base 100 : portefeuille vs CAC 40 vs Monde"
b100 <- bind_rows(
  valeur_quotidienne |>
    arrange(date) |>
    transmute(date, serie = "Portefeuille", indice = valeur / first(valeur) * 100),
  bench |>
    filter(date >= date_debut) |>
    arrange(date) |>
    transmute(date, serie = "CAC 40", indice = close / first(close) * 100),
  prices |>
    filter(symbol == "CW8.PA", date >= date_debut) |>
    arrange(date) |>
    transmute(date, serie = "MSCI World (CW8)", indice = close / first(close) * 100)
) |>
  mutate(serie = factor(serie, levels = c("Portefeuille", "CAC 40", "MSCI World (CW8)")))

plot_ly(
  b100, x = ~date, y = ~indice, color = ~serie,
  colors = c("Portefeuille" = col_s1, "CAC 40" = col_s2, "MSCI World (CW8)" = col_s3),
  type = "scatter", mode = "lines", line = list(width = 2),
  hovertemplate = "%{x|%d/%m/%Y}<br>%{y:.1f}<extra>%{fullData.name}</extra>"
) |>
  layout(
    xaxis = list(title = ""),
    yaxis = list(title = "Base 100"),
    legend = list(orientation = "h", x = 0, y = 1.08)
  )
```

## Row {height="35%"}

```{r}
#| title: "Rendements mensuels du portefeuille"
mensuel <- valeur_quotidienne |>
  mutate(mois = floor_date(date, "month")) |>
  group_by(mois) |>
  summarise(fin = last(valeur), .groups = "drop") |>
  mutate(r = fin / lag(fin) - 1) |>
  drop_na()

plot_ly(
  mensuel, x = ~mois, y = ~r, type = "bar",
  marker = list(color = ifelse(mensuel$r >= 0, col_s1, col_neg)),
  hovertemplate = "%{x|%m/%Y}<br>%{y:.1%}<extra></extra>"
) |>
  layout(
    xaxis = list(title = ""),
    yaxis = list(title = "", tickformat = ".0%")
  )
```

```{r}
#| title: "Contribution de chaque ligne (+/- value en €)"
contrib <- positions |> arrange(pnl)

plot_ly(
  contrib, x = ~pnl, y = ~factor(nom, levels = contrib$nom),
  type = "bar", orientation = "h",
  marker = list(color = ifelse(contrib$pnl >= 0, col_s1, col_neg)),
  hovertemplate = "%{y}<br>%{x:,.0f} €<extra></extra>"
) |>
  layout(
    xaxis = list(title = "", tickformat = ",.0f", ticksuffix = " €"),
    yaxis = list(title = "")
  )
```

# ⚠️ Risque {scrolling="true"}

## Row {height="120px"}

```{r}
#| content: valuebox
#| title: "Volatilité annualisée"
list(icon = "activity", color = "light", value = pct(vol_annuelle))
```

```{r}
#| content: valuebox
#| title: "Drawdown maximal"
list(icon = "arrow-down-right", color = "danger", value = pct(dd_max))
```

```{r}
#| content: valuebox
#| title: "Ratio de Sharpe"
list(
  icon  = "speedometer2",
  color = if (sharpe >= 1) "success" else if (sharpe >= 0.5) "light" else "warning",
  value = num(sharpe)
)
```

```{r}
#| content: valuebox
#| title: "Ratio de Sortino"
list(icon = "speedometer", color = "light", value = num(sortino))
```

```{r}
#| content: valuebox
#| title: "VaR 95 % (1 jour)"
list(
  icon  = "exclamation-triangle",
  color = "warning",
  value = paste0(eur(var95_eur), " (", pct(var95_pct), ")")
)
```

## Row {height="380px"}

```{r}
#| title: "Drawdown : baisse depuis le dernier sommet"
plot_ly(
  drawdowns, x = ~date, y = ~drawdown,
  type = "scatter", mode = "lines", fill = "tozeroy",
  line = list(color = col_neg, width = 2),
  fillcolor = "rgba(227, 73, 72, 0.15)",
  hovertemplate = "%{x|%d/%m/%Y}<br>%{y:.1%}<extra></extra>"
) |>
  layout(
    xaxis = list(title = ""),
    yaxis = list(title = "", tickformat = ".0%")
  )
```

```{r}
#| title: "Corrélations entre les lignes"
corr <- cor(mat_r)

plot_ly(
  x = labs_actifs, y = labs_actifs, z = round(corr, 2),
  type = "heatmap", zmin = -1, zmax = 1,
  colorscale = scale_div,
  hovertemplate = "%{y} × %{x}<br>ρ = %{z:.2f}<extra></extra>"
) |>
  layout(
    xaxis = list(title = "", tickangle = -40),
    yaxis = list(title = "")
  )
```

## Row {height="auto"}

```{r}
#| title: "MEDAF appliqué : bêta et alpha de chaque ligne (marché : CAC 40, taux sans risque : paramètre du fichier)"
medaf |>
  select(
    Ligne = nom, `Bêta` = beta,
    `Rendement réalisé (ann.)` = ret_realise,
    `Rendement MEDAF attendu` = ret_medaf,
    `Alpha (ann.)` = alpha
  ) |>
  datatable(
    rownames = FALSE,
    options = list(dom = "t", pageLength = 15),
    class = "compact stripe hover"
  ) |>
  formatRound("Bêta", digits = 2, dec.mark = ",") |>
  formatPercentage(
    c("Rendement réalisé (ann.)", "Rendement MEDAF attendu", "Alpha (ann.)"),
    digits = 1, dec.mark = ","
  )
```

## Row {height="480px"}

```{r}
#| title: "Frontière efficiente : 4 000 portefeuilles simulés à partir de vos 10 lignes"
plot_ly() |>
  add_markers(
    x = vol_sim, y = ret_sim,
    marker = list(
      size = 4, opacity = 0.45,
      color = sharpe_sim, colorscale = scale_seq,
      colorbar = list(title = "Sharpe", len = 0.7)
    ),
    name = "Portefeuilles simulés", hoverinfo = "skip"
  ) |>
  add_trace(
    x = sqrt(diag(Sigma)), y = mu,
    type = "scatter", mode = "markers+text",
    text = labs_actifs, textposition = "top center",
    textfont = list(size = 10, color = col_muted),
    marker = list(size = 8, color = "#52514e", symbol = "diamond"),
    name = "Lignes individuelles",
    hovertemplate = "%{text}<br>Vol. %{x:.1%} · Rdt %{y:.1%}<extra></extra>"
  ) |>
  add_markers(
    x = vol_sim[i_tangent], y = ret_sim[i_tangent],
    marker = list(size = 12, color = "#008300", symbol = "triangle-up"),
    name = "Max Sharpe simulé",
    hovertemplate = "Portefeuille tangent (simulé)<br>Vol. %{x:.1%} · Rdt %{y:.1%}<extra></extra>"
  ) |>
  add_markers(
    x = vol_pf_th, y = ret_pf_th,
    marker = list(size = 15, color = col_ink, symbol = "star"),
    name = "Votre portefeuille",
    hovertemplate = "Votre allocation actuelle<br>Vol. %{x:.1%} · Rdt %{y:.1%}<extra></extra>"
  ) |>
  layout(
    xaxis = list(title = "Volatilité annualisée", tickformat = ".0%"),
    yaxis = list(title = "Rendement annualisé (historique)", tickformat = ".0%"),
    legend = list(orientation = "h", x = 0, y = 1.1)
  )
```

# 🛡️ Couverture {scrolling="true"}

## Row

::: {.card title="Les options en deux mots"}

Une **option** est un contrat qui donne le **droit** (pas l'obligation) d'acheter
(**call**) ou de vendre (**put**) un actif à un prix fixé (le **strike** $K$)
jusqu'à une échéance donnée, contre le paiement immédiat d'une **prime**.

$$\text{Payoff}_{put} = \max(K - S_T,\, 0) \qquad
\text{Payoff}_{call} = \max(S_T - K,\, 0)$$

où $S_T$ est le cours à l'échéance. Un put prend donc de la valeur quand le
marché **baisse** : c'est une **assurance de portefeuille** — la prime est la
cotisation, le strike la franchise.

**Pourquoi couvrir plutôt que vendre ?** Vendre ses titres pour éviter une baisse
a des coûts cachés : fiscalité sur les plus-values, risque de rater le rebond,
frais de transaction. Une couverture temporaire par options conserve le
portefeuille en l'état. Situations typiques :

- 🏖️ **Départ en vacances** : impossible de suivre le marché pendant 2 semaines →
  achat de puts courts (1 mois), on « verrouille » un plancher ;
- 📉 **Crainte de krach** (valorisation tendue, échéance politique…) → put
  protecteur, ou **collar** pour réduire le coût ;
- 💰 **Plus-value à sécuriser** avant une dépense prévue → collar serré, qui fige
  la valeur dans un tunnel.

Les trois stratégies de base sont comparées ci-dessous, appliquées à la valeur
actuelle de votre portefeuille. Les primes utilisées (2,5 % pour un put à 95 %,
1,5 % pour un call à 105 %, échéance ~3 mois) sont **des ordres de grandeur
indicatifs** — les vraies primes dépendent de la volatilité implicite du moment.

:::

## Row {height="440px"}

```{r}
#| title: "Put protecteur : un plancher contre le krach"
plot_ly(payoffs) |>
  add_lines(
    x = ~sc, y = ~nu, name = "Sans couverture",
    line = list(color = col_muted, width = 2, dash = "dash"),
    hovertemplate = "Marché %{x:.0%}<br>%{y:,.0f} €<extra>Sans couverture</extra>"
  ) |>
  add_lines(
    x = ~sc, y = ~put_prot, name = "Avec put protecteur (K = 95 %)",
    line = list(color = col_s1, width = 2),
    hovertemplate = "Marché %{x:.0%}<br>%{y:,.0f} €<extra>Put protecteur</extra>"
  ) |>
  layout(
    shapes = ligne_v,
    xaxis = list(title = "Niveau du marché à l'échéance", tickformat = ".0%"),
    yaxis = list(title = "Valeur du portefeuille", tickformat = ",.0f", ticksuffix = " €"),
    legend = list(orientation = "h", x = 0, y = 1.12)
  )
```

```{r}
#| title: "Covered call et collar : financer la protection"
plot_ly(payoffs) |>
  add_lines(
    x = ~sc, y = ~nu, name = "Sans couverture",
    line = list(color = col_muted, width = 2, dash = "dash"),
    hovertemplate = "Marché %{x:.0%}<br>%{y:,.0f} €<extra>Sans couverture</extra>"
  ) |>
  add_lines(
    x = ~sc, y = ~covered, name = "Covered call (vente call 105 %)",
    line = list(color = col_s2, width = 2),
    hovertemplate = "Marché %{x:.0%}<br>%{y:,.0f} €<extra>Covered call</extra>"
  ) |>
  add_lines(
    x = ~sc, y = ~collar, name = "Collar (put 95 % financé par call 105 %)",
    line = list(color = col_s3, width = 2),
    hovertemplate = "Marché %{x:.0%}<br>%{y:,.0f} €<extra>Collar</extra>"
  ) |>
  layout(
    shapes = ligne_v,
    xaxis = list(title = "Niveau du marché à l'échéance", tickformat = ".0%"),
    yaxis = list(title = "Valeur du portefeuille", tickformat = ",.0f", ticksuffix = " €"),
    legend = list(orientation = "h", x = 0, y = 1.12)
  )
```

## Row

::: {.card title="Application à votre portefeuille : dimensionner la couverture"}

La couverture indicielle s'ajuste avec le **bêta** (cf. onglet 📚 Théorie) : un
portefeuille qui amplifie le marché demande plus de protection qu'un portefeuille
défensif.

$$N_{puts} = \frac{V_{portefeuille} \times \beta}{\text{Niveau de l'indice} \times \text{quotité}}$$

Avec vos chiffres du jour — portefeuille de **`r eur(total_valeur)`**, bêta de
**`r num(beta_pf)`** contre le CAC 40, indice à **`r format(round(cac_niveau), big.mark = " ")` points**
et des options sur indice CAC 40 (PXA, quotité de 10 € par point) :

$$N_{puts} = \frac{`r format(round(total_valeur), big.mark = " ")` \times `r num(beta_pf)`}{`r format(round(cac_niveau), big.mark = " ")` \times 10} \approx `r num(n_puts_exact)` \text{ contrat(s)}$$

`r if (n_puts_exact < 1) paste0("**Moins d'un contrat !** C'est la limite classique des options sur indice pour un portefeuille de cette taille : un seul put PXA couvre environ ", eur(cac_niveau * 10), " d'exposition. Alternatives adaptées aux petits portefeuilles : options sur actions individuelles (quotité de 100 titres) pour couvrir vos plus grosses lignes, produits de bourse à levier baissier en petites coupures, augmentation temporaire de la poche cash — ou simplement accepter le risque si l'horizon est long.") else paste0("Arrondi à **", ceiling(n_puts_exact), " contrat(s)**. Coût indicatif de l'assurance (put 3 mois, strike 95 %) : environ ", eur(prime_put * total_valeur), ", soit ", pct(prime_put), " du portefeuille.")`

**Check-list avant de couvrir** : ① définir l'événement redouté et son horizon
(2 semaines de vacances ≠ 6 mois d'incertitude) ; ② choisir le strike — plus il
est proche du cours, plus l'assurance est chère ; ③ comparer le coût de la prime
à la perte maximale acceptable ; ④ solder ou faire rouler la position à l'échéance.

:::

## Row

::: {.card title="Quelle stratégie pour quelle situation ?"}

| Situation | Stratégie | Coût | Ce qu'on garde | Ce qu'on abandonne |
|---|---|---|---|---|
| 🏖️ Vacances 2 semaines, marché calme | Put légèrement hors de la monnaie, échéance courte | Faible (~0,5-1 %) | Toute la hausse | La prime |
| 📉 Crainte de krach à 3-6 mois | Put protecteur strike 90-95 % | Moyen (~2-3 %) | La hausse, moins la prime | La prime |
| 💶 Budget prime limité | **Collar** : put financé par la vente d'un call | ≈ 0 | Un tunnel de valeur | La hausse au-delà du call |
| 😐 Marché attendu stable/mou | **Covered call** : vente de calls couverts | Négatif (on encaisse) | La prime + une hausse plafonnée | La hausse au-delà du strike |
| 🌊 Baisse structurelle anticipée | Réduire l'exposition (vendre), pas des options | Fiscalité éventuelle | — | — |

**Trois pièges classiques** : la couverture permanente (les primes cumulées
mangent la performance long terme — assurer 12 mois par an coûte 5 à 10 % l'an) ;
le strike trop optimiste (un put à 80 % ne protège que d'un vrai krach) ; oublier
l'échéance (une protection expirée ne protège plus).

> ⚠️ **Avertissement** — Contenu pédagogique, pas un conseil en investissement.
> Les options comportent des risques spécifiques (levier, perte totale de la
> prime, assignation pour les ventes de calls) et nécessitent un compte-titres
> avec l'autorisation adéquate. Primes et fiscalité réelles à vérifier auprès de
> votre courtier.

:::
