---
title: "Météo Villes"
author: "Alban VIDELOUP"
format:
  dashboard:
    theme: cosmo
    orientation: rows
    nav-buttons:
      - icon: github
        href: https://github.com/albanpjy/fin
---

```{r}
#| label: setup
#| include: false

# ============================================================================
# MÉTÉO VILLES — dashboard HTML
# Auteur : Alban VIDELOUP
#
# Toute la mécanique de données et de calculs (lecture des villes, appels à
# l'API Open-Meteo avec cache quotidien, normales saisonnières, anomalies,
# records historiques…) vit dans R/pipeline_meteo.R. Ce chunk ne garde que ce
# qui est propre au dashboard interactif : les librairies d'affichage.
# ============================================================================

library(plotly)   # graphiques interactifs (zoom, survol…)
library(DT)       # tableaux interactifs (tri, recherche…)

source("R/pipeline_meteo.R", encoding = "UTF-8")
```

# 🌤️ Aujourd'hui

## Row {height="8%"}

::: {.card}
`r info_donnees`

`r if (nzchar(note_echecs)) paste0("⚠️ ", note_echecs)`
:::

## Row {height="20%"}

```{r}
#| content: valuebox
#| title: "Ville la plus chaude"
list(
  icon  = "thermometer-sun",
  color = "danger",
  value = paste0(ville_plus_chaude, " · ", deg(temp_plus_chaude))
)
```

```{r}
#| content: valuebox
#| title: "Ville la plus fraîche"
list(
  icon  = "thermometer-snow",
  color = "primary",
  value = paste0(ville_plus_froide, " · ", deg(temp_plus_froide))
)
```

```{r}
#| content: valuebox
#| title: "Écart moyen à la normale saisonnière"
# Moyenne, sur les 5 villes, de l'écart entre la maximale du jour et la
# normale calculée sur l'historique (± 7 jours, toutes années confondues).
list(
  icon  = if (anomalie_moyenne >= 0) "arrow-up-circle" else "arrow-down-circle",
  color = if (abs(anomalie_moyenne) < 2) "light" else if (anomalie_moyenne >= 0) "warning" else "info",
  value = paste0(if (anomalie_moyenne >= 0) "+" else "", num1(anomalie_moyenne), " °C")
)
```

```{r}
#| content: valuebox
#| title: "Vigilance météo"
list(
  icon  = if (length(villes_en_alerte) > 0) "exclamation-triangle" else "check-circle",
  color = if (length(villes_en_alerte) > 0) "danger" else "success",
  value = alerte_texte
)
```

## Row {height="36%"}

```{r}
#| title: "Conditions actuelles par ville"
actuel |>
  transmute(
    Ville = ville,
    Météo = paste(emoji_meteo, libelle_meteo),
    `Température` = round(temperature, 1),
    `Ressenti` = round(ressenti, 1),
    `Humidité (%)` = round(humidite, 0),
    `Vent (km/h)` = round(vent, 0)
  ) |>
  datatable(
    rownames = FALSE,
    options = list(dom = "t", paging = FALSE, ordering = FALSE),
    class = "compact stripe"
  )
```

```{r}
#| title: "Température actuelle et ressentie"
plot_ly(actuel, x = ~ville, y = ~temperature, type = "bar", name = "Température",
        marker = list(color = col_s1)) |>
  add_trace(y = ~ressenti, name = "Ressenti", marker = list(color = col_s5)) |>
  layout(
    barmode = "group",
    xaxis = list(title = ""),
    yaxis = list(title = "°C"),
    legend = list(orientation = "h", x = 0, y = 1.15)
  )
```

## Row {height="36%"}

```{r}
#| title: "Humidité actuelle par ville"
plot_ly(actuel, x = ~ville, y = ~humidite, type = "bar",
        marker = list(color = col_s2)) |>
  layout(xaxis = list(title = ""), yaxis = list(title = "%", range = c(0, 100)))
```

```{r}
#| title: "Indice UV maximal du jour"
uv_jour <- previsions |> filter(date == Sys.Date())
plot_ly(uv_jour, x = ~ville, y = ~uv_index_max, type = "bar",
        marker = list(color = col_s3),
        text = ~as.character(classe_uv), textposition = "outside") |>
  layout(xaxis = list(title = ""), yaxis = list(title = "Indice UV"))
```

# 📅 Prévisions 15 jours

## Row {height="8%"}

::: {.card}
Prévisions du jour même et des 15 jours suivants (soit `r jours_prevision` jours), complétées par
`r jours_passes_pont` jours récemment observés pour situer la tendance.
:::

## Row {height="46%"}

```{r}
#| title: "Températures min / max — 16 prochains jours"
g <- previsions |>
  filter(date >= Sys.Date()) |>
  ggplot(aes(x = date, fill = ville, colour = ville)) +
  geom_ribbon(aes(ymin = temperature_2m_min, ymax = temperature_2m_max), alpha = 0.25, colour = NA) +
  geom_line(aes(y = temperature_2m_max), linewidth = 0.6) +
  geom_line(aes(y = temperature_2m_min), linewidth = 0.6, linetype = "dashed") +
  facet_wrap(~ville, ncol = 3, scales = "free_y") +
  scale_fill_manual(values = couleurs_villes, guide = "none") +
  scale_colour_manual(values = couleurs_villes, guide = "none") +
  labs(x = NULL, y = "°C") +
  theme_minimal(base_size = 11)

ggplotly(g) |> layout(margin = list(t = 30))
```

## Row {height="46%"}

```{r}
#| title: "Précipitations et probabilité de pluie"
g2 <- previsions |>
  filter(date >= Sys.Date()) |>
  ggplot(aes(x = date, y = precipitation_sum, fill = ville)) +
  geom_col() +
  facet_wrap(~ville, ncol = 3, scales = "free_y") +
  scale_fill_manual(values = couleurs_villes, guide = "none") +
  labs(x = NULL, y = "Précipitations (mm)") +
  theme_minimal(base_size = 11)

ggplotly(g2) |> layout(margin = list(t = 30))
```

## Row {height="8%"}

```{r}
#| title: "Détail jour par jour"
previsions |>
  filter(date >= Sys.Date()) |>
  transmute(
    Ville = ville,
    Date = format(date, "%d/%m/%Y"),
    Météo = paste(emoji_meteo, libelle_meteo),
    `Min (°C)` = round(temperature_2m_min, 1),
    `Max (°C)` = round(temperature_2m_max, 1),
    `Ressenti min/max` = paste0(round(apparent_temperature_min, 1), " / ", round(apparent_temperature_max, 1)),
    `Humidité moy. (%)` = round(humidite_moy, 0),
    `Pluie (mm)` = round(precipitation_sum, 1),
    `Proba pluie (%)` = precipitation_probability_max,
    `Vent max (km/h)` = round(wind_speed_10m_max, 0),
    `UV max` = round(uv_index_max, 1),
    `Lever / coucher` = paste0(substr(sunrise, 12, 16), " / ", substr(sunset, 12, 16))
  ) |>
  datatable(
    rownames = FALSE,
    filter = "top",
    options = list(pageLength = 16, order = list(list(0, "asc"), list(1, "asc"))),
    class = "compact stripe"
  )
```

# 📈 Historique

## Row {height="8%"}

::: {.card}
Historique construit à partir des réanalyses ERA5 d'Open-Meteo, depuis le
`r format(min(records$debut_historique), "%d/%m/%Y")` — la durée maximale
disponible chez ce fournisseur.
:::

## Row {height="22%"}

```{r}
#| content: valuebox
#| title: "Record de chaleur"
i <- which.max(records$record_chaud)
list(
  icon  = "thermometer-high",
  color = "danger",
  value = paste0(deg(records$record_chaud[i]), " — ", records$ville[i], " (",
                  format(records$date_record_chaud[i], "%d/%m/%Y"), ")")
)
```

```{r}
#| content: valuebox
#| title: "Record de froid"
j <- which.min(records$record_froid)
list(
  icon  = "thermometer-low",
  color = "primary",
  value = paste0(deg(records$record_froid[j]), " — ", records$ville[j], " (",
                  format(records$date_record_froid[j], "%d/%m/%Y"), ")")
)
```

```{r}
#| content: valuebox
#| title: "Villes suivies"
list(icon = "geo-alt", color = "light", value = length(ordre_villes))
```

```{r}
#| content: valuebox
#| title: "Profondeur d'historique"
annees_histo <- as.numeric(difftime(max(records$fin_historique), min(records$debut_historique), units = "days")) / 365.25
list(icon = "calendar-range", color = "light", value = paste0(round(annees_histo), " ans"))
```

## Row {height="36%"}

```{r}
#| title: "Évolution de la température maximale annuelle moyenne"
g3 <- tendance_annuelle |>
  ggplot(aes(x = annee, y = tmax_moy, colour = ville)) +
  geom_line(linewidth = 0.5, alpha = 0.6) +
  geom_smooth(method = "lm", se = FALSE, linewidth = 1) +
  scale_colour_manual(values = couleurs_villes) +
  labs(x = NULL, y = "°C (moyenne annuelle des maximales)", colour = NULL) +
  theme_minimal(base_size = 11)

ggplotly(g3) |> layout(legend = list(orientation = "h", x = 0, y = 1.15))
```

```{r}
#| title: "Écart à la normale saisonnière — aujourd'hui"
plot_ly(
  previsions_jour, x = ~ville, y = ~anomalie_tmax, type = "bar",
  marker = list(
    color = ~anomalie_tmax,
    colorscale = scale_div,
    cmid = 0,
    showscale = FALSE
  )
) |>
  layout(xaxis = list(title = ""), yaxis = list(title = "Écart à la normale (°C)"))
```

## Row {height="26%"}

```{r}
#| title: "Records et profondeur d'historique par ville"
records |>
  transmute(
    Ville = ville,
    `Record chaud (°C)` = round(record_chaud, 1),
    `Date record chaud` = format(date_record_chaud, "%d/%m/%Y"),
    `Record froid (°C)` = round(record_froid, 1),
    `Date record froid` = format(date_record_froid, "%d/%m/%Y"),
    `Historique depuis` = format(debut_historique, "%d/%m/%Y"),
    `Jusqu'au` = format(fin_historique, "%d/%m/%Y")
  ) |>
  datatable(rownames = FALSE, options = list(dom = "t", paging = FALSE), class = "compact stripe")
```

# ℹ️ À propos {scrolling="true"}

::: {.card title="Le projet"}
**Météo Villes** présente chaque jour la météo de cinq villes — Rueil-Malmaison,
Granville, Servon (50170), Rennes et Casablanca — pour le jour même et les
15 jours suivants, ainsi qu'un historique construit sur la plus longue période
disponible. Le dashboard est régénéré automatiquement chaque jour.
:::

::: {.card title="Méthodologie"}
- **Prévisions** (jour même + 15 jours) : API `forecast` d'Open-Meteo, complétée
  par `r jours_passes_pont` jours récemment observés (paramètre `past_days`)
  pour raccorder l'historique aux prévisions sans trou.
- **Historique** : API `archive` d'Open-Meteo (réanalyses ERA5), depuis le
  `r format(min(records$debut_historique), "%d/%m/%Y")`.
- **Ressenti** (chaleur ressentie) : indice « température apparente » d'Open-Meteo,
  qui combine température, humidité et vent.
- **Humidité quotidienne** : Open-Meteo ne fournit pas d'agrégat quotidien natif ;
  elle est calculée ici (moyenne, min, max) à partir de la série horaire.
- **Normale saisonnière** et **anomalie** : moyenne des températures observées
  le même jour de l'année (± 7 jours, toutes les années depuis 1940), comparée
  à la prévision du jour.
- **Coordonnées des villes** : latitude/longitude fixées à l'avance (`villes.csv`)
  plutôt qu'un géocodage par nom, pour éviter toute ambiguïté (plusieurs
  communes françaises portent le même nom — le code postal 50170 désigne sans
  ambiguïté le Servon de la Manche).

**Limites à garder en tête** : les réanalyses ERA5 ont une résolution spatiale
d'environ 9 km (une valeur unique pour toute une zone, pas une station
précise) ; l'incertitude des prévisions croît avec l'horizon, les jours 10 à 15
étant surtout indicatifs d'une tendance.
:::

::: {.card title="Source des données"}
Données météo par [Open-Meteo.com](https://open-meteo.com/), sous licence
[CC BY 4.0](https://creativecommons.org/licenses/by/4.0/) — API gratuite, sans
clé requise.
:::

::: {.card title="À propos du projet"}
Auteur : **Alban VIDELOUP**. Code source et historique des évolutions sur
[GitHub](https://github.com/albanpjy/fin) (dossier `meteo/`). Rendu et publié
automatiquement chaque jour.
:::
